臺灣高等法院民事判決　　　　　　　93年度家上更(二)字第11號
上　訴　人　甲　○
　　　　　　己○○
　　　　　　戊○○
　　　　　　丙○○
共　　　同
訴訟代理人　劉灼熙律師
被 上訴 人　乙○○
　　　　　　丁○○
共　　　同
訴訟代理人　聶開國律師
複 代理 人　陳玫瑰律師
上列當事人間請求回復繼承權事件，上訴人對於中華民國88年 1
月29日臺灣臺北地方法院87年度家訴字第50號第一審判決提起上
訴，經判決後，由最高法院第二次發回更審，本院於94年 2月22
日言詞辯論終結，判決如下：
    主      文
上訴駁回。
第二審及發回前第三審訴訟費用（除確定部分外）由上訴人連帶
負擔。
    事實及理由
一、本件上訴人聲明求為判決：(一)原判決除確定部分外廢棄。(二)
    上開廢棄部分，被上訴人在第一審之訴及假執行之聲請均駁
    回。
    被上訴人聲明求為判決：上訴駁回。
二、被上訴人起訴主張：被上訴人乙○○、丁○○分別係被繼承
    人顧慶麟在大陸地區之妻、女，上訴人則係顧慶麟在台灣地
    區之配偶及子女。被繼承人顧慶麟於民國（下同）82年10月
    11日在台灣死亡，被上訴人獲悉後，已於85年 5月22日向台
    灣台北地方法院為繼承之表示，經該法院准予備查在案。茲
    查被繼承人顧慶麟在台灣地區之遺產計有：(一)坐落台北縣中
    和市○○○段外南勢角小段310之9地號、同小段310之156地
    號、同市○○段622地號 及台北市○○區○○段1小段171地
    號土地四筆；(二)門牌號碼台北縣中和市○○街248巷3號、同
    市○○路2巷3號 及台北市○○街17巷28號5樓房屋三幢（其
    中台北市○○街17巷28號5樓房屋， 業經本院88年度家上字
    第132號判決認定不應計入遺產總額， 並因被上訴人未聲明
    不服而告確定，故已不屬本次更審審判之範圍）；(三)存款四
    筆合計新台幣（下同）52萬7,701元，依民法第1144條第1款
    之規定，其遺產應由兩造各按應繼分6分之1平均分配。又依
    台灣地區與大陸地區人民關係條例第67條第 4項之規定，顧
    慶麟遺產中關於不動產部分，應按被上訴人之應繼分折算價
    額分配予被上訴人。惟上訴人竟無視被上訴人之應繼分，逕
    將遺產辦理繼承分割登記等情，爰依民法第1146條第 1項、
    第185條第 1項之規定， 求為命上訴人連帶給付被上訴人各
    136萬6,940元之判決（被上訴人請求上訴人連帶給付之金額
    各超過136萬6,940元部分，先後業經原審及本院前審判決駁
    回在案，其中部分未據被上訴人聲明不服，其中部分業經最
    高法院駁回被上訴人之上訴，已告確定；另被上訴人請求確
    認彼等就被繼承人顧慶麟之遺產各有6分之1應繼分部分，則
    經本院前審判決被上訴人勝訴，並經最高法院判決駁回上訴
    人之上訴，亦告確定）。
    上訴人則以：被上訴人並非顧慶麟之繼承人，彼等就顧慶麟
    之遺產並無繼承權；又門牌號碼台北縣中和市○○路2巷3號
    房屋及其坐落同市○○段 622地號土地，均屬訴外人張友麒
    所有，並非顧慶麟之遺產，且顧慶麟就上開房地亦無買賣價
    金23萬5,200元之收入；又台北市○○街17巷28號5樓房屋所
    坐落之同市○○區○○段1小段171地號土地所有權應有部分
    ，為上訴人己○○、丙○○賴以居住之不動產，且業經顧慶
    麟生前出賣並移轉登記於張友麒所有，所得價款全數用以清
    償債務，故不論係該筆土地或其買賣價金，均不應列入顧慶
    麟之遺產；又顧慶麟之遺產經扣除生前債務、喪葬費及應繳
    遺產稅後，其淨值僅265萬6,492元，被上訴人僅能在此範圍
    內主張權利；又目前不動產市價大幅下跌，被上訴人依財政
    部台北市國稅局（下稱台北市國稅局）於83年間估定之價額
    請求折算現金給付，難謂正當；又顧慶麟名下財產均屬其與
    上訴人甲○之夫妻聯合財產，上訴人甲○自得依民法第1030
    條之1第1項之規定，請求分配其半數，其餘方屬顧慶麟之遺
    產云云，資為抗辯。
三、經查，被上訴人主張被繼承人顧慶麟於82年10月11日死亡，
    彼等分別係被繼承人顧慶麟在大陸地區之妻、女，已於85年
    5 月22日向台灣台北地方法院為繼承之表示，經該法院准予
    備查在案，而上訴人分別係顧慶麟在台灣地區之配偶及子女
    之事實，業據其提出聲請狀、台灣台北地方法院家事法庭通
    知及經海峽交流基金會認證之大陸地區公證人公證書為證（
    見原審卷8至14、40至 52頁），並有戶口名簿及除戶謄本可
    稽（見本院上字卷60頁及原審卷261頁 ），自堪信為真實。
    又被上訴人乙○○、丁○○就被繼承人顧慶麟之遺產各有 6
    分之1 應繼分，業經最高法院93年度台上字第1617號判決確
    定（見本院更二審卷3至6頁），上訴人即應受該確定判決既
    判力之拘束，不容更為相反之主張，是上訴人猶執陳詞，抗
    辯被上訴人非顧慶麟之繼承人，就顧慶麟之遺產無繼承權云
    云，自非可取。
四、按被繼承人在臺灣地區之遺產，由大陸地區人民依法繼承者
    ，其所得財產總額，每人不得逾新臺幣二百萬元，超過部分
    ，歸屬臺灣地區同為繼承之人；第一項遺產中，有為臺灣地
    區繼承人賴以居住之不動產者，大陸地區繼承人不得繼承之
    ，其價額不計入遺產總額，此為被上訴人於85年 5月22日聲
    明繼承時有效之台灣地區與大陸地區人民關係條例第67條第
    1 項、第4項所明定。 又大陸地區人民不得在臺灣地區取得
    或設定不動產物權；大陸地區人民依規定不能繼承取得以不
    動產為標的之權利者，應將該權利折算為價額，同條例第69
    條前段、第67條第5項亦定有明文。經查：
    (一)本件被繼承人顧慶麟之遺產總額，依台北市國稅局遺產稅
      核定通知書所載為：台北縣中和市○○○段外南勢角小段
      310之9地號土地價值607萬3,328元、同地段310之156地號
      土地價值360萬784元、同市○○段622地號土地價值 96萬
      6,825元、台北市○○區○○段1小段171地號土地價值472
      萬6,668元；台北縣中和市○○街248巷3號房屋價值5萬3,
      200元、同市○○路2巷3號房屋價值10萬3,100元、台北市
      ○○街17巷28號5樓房屋價值19萬3,500元；存款四筆計52
      萬7,701元；另有出售台北縣中和市○○段622地號土地及
      同市○○路2巷3號房屋之價金23萬5,200元，總計1,648萬
      306元。惟被繼承人顧慶麟亦遺有未償債務總額648萬7,26
      3元，且得合法扣除喪葬費用40萬元，並應繳納遺產稅 54
      萬6,508元， 此固有被上訴人提出之被繼承人顧慶麟遺產
      明細表及台北市國稅局遺產稅核定通知書足按（見原審卷
      15、16頁）。
    (二)惟其中關於台北市○○街17巷28號 5樓房屋部分，業經本
      院前審88年度家上字第 132號判決認定係屬上訴人丙○○
      賴以居住之不動產，其價額不應計入大陸地區人民所得繼
      承之遺產總額，因而駁回被上訴人此部分之請求，並因未
      據被上訴人就該部分聲明不服，已告確定（見本院家上字
      卷 154頁、最高法院90年度台上字第2181號卷24至28頁）
      。
    (三)又被繼承人顧慶麟就其所有坐落台北市○○區○○段 1小
      段171地號土地所有權應有部分30390分之2748即上開永康
      街房屋之基地持分，已於其生前之82年9月9日，以 472萬
      6,080元之價金出賣予訴外人張友麒， 而訴外人張友麒就
      其應付之買賣價金，亦已於被繼承人顧慶麟生前之82年 9
      月11日至同年10月 1日期間，分五次先後自其帳戶提領現
      金給付完畢，此有上訴人所提出之買賣所有權移轉契約書
      及張友麒帳戶存摺紀錄可稽（見本院家上字卷62頁及更一
      審卷110頁 ）。被繼承人顧慶麟受領價金後未滿一月，旋
      即於 82年 10月11日死亡，上訴人既不能證明該土地價款
      472萬6,080元已經罹患癌症之被繼承人顧慶麟於生前短短
      一個月內用盡，僅空言抗辯該價金已全數用以清償顧慶麟
      之債務云云，殊不足取，是上開買賣價金472萬6,080元扣
      除土地增值稅40萬7,873 元（有台北市稅捐稽徵簡便行文
      表可按─見本院更一審卷112頁 ）後之餘額，即為被繼承
      人顧慶麟之遺產，又此部分遺產既為金錢，即非「繼承人
      賴以居住之不動產」，自無依臺灣地區與大陸地區人民關
      係條例第 67條第4項之規定，自遺產總額中扣除之理。至
      上開金華段土地，雖迄至顧慶麟死亡後之82年10月28日，
      始經移轉登記為張友麒所有（見本院更一審卷63頁），亦
      即於被繼承人顧慶麟死亡之時，仍登記為顧慶麟所有而屬
      其遺產，惟該筆土地既經被繼承人顧慶麟於生前出售並收
      取價金完畢，依民法第348條第1項之規定，顧慶麟即負有
      交付該土地並使買受人張友麒取得該土地所有權之義務，
      而該義務於顧慶麟死亡之時，即成為被繼承人顧慶麟之遺
      債，且屬特定物之債，依民法第 1148條第1項前段之規定
      ，應由其全體繼承人共同負擔，準此，該金華段土地既同
      時存有上述債務之負擔，自難再認係台灣地區繼承人所賴
      以居住。雖依前述，其上永康街房屋係上訴人丙○○所賴
      以居住，惟房屋與土地既為個別之不動產，其所有權人未
      必同一，該金華段土地經移轉登記於張友麒所有後，其上
      永康街房屋仍非不得本於推定之地上權或租賃關係，繼續
      使用該筆土地（最高法院43年台上字第 639號、48年台上
      字第1457號、64年台上字第110號判例及民法第 425條之1
      之規定參照），準此可知，上訴人丙○○賴以居住使用上
      開永康街房屋，僅以就金華段土地有使用權為已足，未必
      有賴該土地之所有權，故不得僅因其賴以居住永康街房屋
      ，遽謂已出賣之該房屋所坐落金華段土地之「所有權」亦
      當然為其賴以居住，是上訴人據此主張該金華段土地價額
      應自遺產總額中扣除云云，殊不足取。至張友麒嗣於85年
      7月 19日，雖又將上開土地移轉登記於上訴人己○○所有
      ，有土地登記謄本及所有權狀可證（見原審卷28頁及本院
      更一審卷 115頁），惟此係顧慶麟死亡後之所有權變動，
      尚與是否為繼承人賴以居住之不動產之認定無涉。
    (四)又關於台北縣中和市○○路2巷3號房屋及其坐落同市○○
      段 622地號土地部分，依不動產登記謄本所載，係由顧慶
      麟之胞弟張友麒及顧慶麟在台配偶即上訴人甲○於63年 2
      月14日各買受該房屋所有權應有部分2分之1，及基地所有
      權應有部分8分之1，嗣甲○於82年 9月11日、同年11月22
      日將其就上開房、地之應有部分，以買賣為原因移轉登記
      與張友麒所有（見原審卷19至21、34至37頁），而上訴人
      復不能證明甲○就上開房地之應有部分確係張友麒所信託
      登記，其據以抗辯上開房地自始即屬張友麒所有云云，自
      不足取。而依74年6月3日修正前民法第1017條第 2項：「
      聯合財產中，夫之原有財產及不屬於妻之原有財產之部分
      ，為夫所有」之規定，應認上開登記於上訴人甲○名下房
      地之應有部分，俱屬其配偶即被繼承人顧慶麟所有。至其
      中台北縣中和市○○路2巷3號房屋部分，既已於顧慶麟死
      亡前移轉登記於張友麒所有，固不屬顧慶麟之遺產，惟其
      買賣價金10萬3,100元 （與前開遺產稅核定通知書所載該
      房屋之持分金額相同─見原審卷15、16頁），於登記完成
      時業已付清，有買賣所有權移轉契約書足按（見本院上字
      卷72頁），而上訴人復不能證明被繼承人顧慶麟於收取該
      價金後，已於生前短短一個月內於生前用盡，則該買賣價
      金扣除契稅7,733元（依88年1月27日修正前契稅條例第 3
      條第1款規定買賣契稅 7.5%計算得之）後之餘額，應屬被
      繼承人顧慶麟之遺產。而同市○○段 622地號土地部分，
      則於顧慶麟死亡後始由上訴人甲○移轉登記予張友麒所有
      ，自仍應認屬被繼承人顧慶麟之遺產。又該筆土地上之房
      屋，既已出賣而非屬被繼承人顧慶麟之遺產，則就該房屋
      所坐落之基地，自亦不得指係其台灣地區繼承人所賴以居
      不足取。惟前開遺產稅核定通知書內，除將相當於上開房
      屋買賣價金之金額10萬3,100元及土地價額96萬6,825元列
      入被繼承人顧慶麟之遺產外，復重複列計出售該房屋及土
      地之價金23萬5,200元，自應扣除。
    (五)按夫妻一方死亡時，他方固非不得依民法第1030條之 1條
      之規定，對於其餘繼承人行使剩餘財產分配請求權，惟依
      91年修正前同條第3項（現行條文同條第4項）之規定，其
      請求權自請求權人知有剩餘財產之差額時起，二年間不行
      使而消滅，自聯合財產關係消滅時起，逾五年者亦同。本
      件上訴人甲○為被繼承人顧慶麟之妻，其於雙方聯合財產
      關係於82年10月11日因顧慶麟死亡而消滅後，已於83年 2
      月17日就上開遺產申報遺產稅（見原審卷16頁），則就雙
      方剩餘財產有無差額及差額若干，自於斯時即已知悉，惟
      其迄至87年 7月13日，始於原審提出答辯狀請求依民法第
      1030條之1 之規定請求平均分配云云（見原審卷90頁背面
      ），即已罹於消滅時效。被上訴人既為時效抗辯（見本院
      更二審卷38、39頁），上訴人甲○即不得再依該規定對被
      上訴人主張權利，是其抗辯顧慶麟名下財產中僅半數為其
      遺產云云，委無足取。
    (六)上訴人雖抗辯目前不動產價額大幅下跌，被上訴人請求按
      台北市國稅局於83年間估定之價額請求折算現金給付，難
      謂正當云云。惟查，本件被上訴人係請求繼承發生時之遺
      產價額，不動產市價其後縱有昇降，亦屬無涉，至因上訴
      人侵害被上訴人之繼承權，纏訟多年拒絕給付，所致市場
      價格之滑落，則非可歸責於被上訴人，自不應由被上訴人
      承擔，是上訴人所為此部分之抗辯，亦不足取。
    (七)綜上，被上訴人為被繼承人顧慶麟在大陸地區之繼承人，
      其聲明繼承被繼承人顧慶麟之遺產時，所應計入之遺產折
      算價額為1,605萬1,018元（即(1)台北縣中和市○○段外南
      勢角小段310之9地號土地核定價值607萬3,328元；(2)同上
      小段310之156地號土地核定價值360萬784元；(3)台北縣中
      和市○○段622地號土地核定價值96萬6,825元；(4)台北市
      大安區○○段171地號土地買賣價金472萬6,080元； (5)台
      北縣中和市○○街248巷3號房屋核定價值5萬3,200元；(6)
      同市○○路2巷3號買賣價金10萬3,100元； (7)存款四筆共
      52萬7,701元， 以上(1)至(7)合計為1,605萬1,018元。至遺
      產稅核定通知書上所列台北市○○街17巷28號 5樓房屋為
      台灣地區繼承人賴以居住之不動產，不應計入遺產總額；
      又台北縣中和市○○段 622地號土地及同市○○路2巷3號
      房屋之出售價金 23萬5,200元則屬重複列計，亦不應計入
      ），扣除債務648萬7,263元、法定喪葬費40萬元、已繳遺
      產稅54萬6,508元、 台北市○○區○○段1小段171地號土
      地買賣之增值稅40萬7,873元、 台北縣中和市○○路2巷3
      號房屋契稅7,733元後， 遺產淨額為820萬1,641元（其計
      算式為：遺產價額16,051,018元-債務6,487,263元 -喪葬
      費400,000元 -遺產稅546,508元 -增值稅407,873元-契稅
      7,733元=8,201,641元）。被上訴人就該遺產既各有6分之
      1 之應繼分，已如前述，則彼二人所應分得之財產總額各
      為136萬6,940元（其計算式為：8,201,641元×1/6=1,366
      ,940元）。
五、復按繼承權被侵害者，被害人或其法定代理人得請求回復之
    ；又數人共同不法侵害他人之權利者，連帶負損害賠償責任
    ，不能知其中孰為加害人者，亦同， 民法第1146條第1項、
    第185條第1項定有明文。經查，被上訴人為被繼承人顧慶麟
    在大陸地區之繼承人，已如前述，而上訴人於被繼承人顧慶
    麟死亡後，未經被上訴人同意，逕將遺產辦理分割及移轉登
    記，業據被上訴人提出顧慶麟遺產明細表及土地及建物登記
    謄本為證（見原審卷15至39頁），則被上訴人主張上訴人共
    同不法侵害彼等之繼承權，並依上開規定，請求上訴人就彼
    等各自所應分得之財產總額136萬6,940元連帶負回復責任，
    自屬有據。
六、綜上所述，被上訴人本於民法第1146條第1項、 第185條第1
    項之規定，請求上訴人連帶給付被上訴人各136萬6,940元部
    分，自屬應予准許。從而就上開部分所為上訴人敗訴之判決
    ，於法並無不合。上訴論旨指摘原判決此部分不當，求予廢
    棄改判，為無理由，應予駁回。
七、至兩造其餘之攻擊或防禦方法及未經援用之證據，經本院斟
    酌後，認為均不足以影響本判決之結果，自無逐一詳予論駁
    之必要，併此敘明。
八、據上論結，本件上訴為無理由，依民事訴訟法第449條第1項
    、第85條第2項，判決如主文。
中　　華　　民　　國　　94　　年　　3 　　月　　8 　　日
                  民事第六庭審判長法　官  林 鄉 誠
　　　　　　　　　　　        　　法　官  鄭 威 莉
　　　　　　　　　　　      　  　法　官  梁 玉 芬
正本係照原本作成。
如不服本判決，應於收受送達後二十日內向本院提出上訴書狀，
其未表明上訴理由者，應於提出上訴後二十日內向本院補提理由
書狀（均須按他造當事人之人數附繕本）上訴時應提出委任律師
或具有律師資格之人之委任狀；委任有律師資格者，另應附具律
師資格證書及釋明委任人與受任人有民事訴訟法第四百六十六條
之一第一項但書或第二項（詳附註）所定關係之釋明文書影本。
中　　華　　民　　國　　94　　年　　3 　　月　　9 　　日
 　　　　　　　　　　　　　　　　 書記官  常 淑 慧
附註：
民事訴訟法第四百六十六條之一（第一項、第二項）：
對於第二審判決上訴，上訴人應委任律師為訴訟代理人。但上訴
人或其他法定代理人具有律師資格者，不在此限。
上訴人之配偶、三親等內之血親、二親等內之姻親，或上訴人為
法人、中央或地方機關時，其所屬專任人員具有律師資格並經法
院認為適當者，亦得為第三審訴訟代理人。
